臺灣高等法院臺中分院刑事判決　 100年度選上更(一)字第64號
上　訴　人
即　被　告　廖巧庭
選任辯護人　林道啟　律師
上列上訴人因違反公職人員選舉罷免法案件，不服臺灣南投地方
法院99年度選訴字第10號中華民國99年6月30日第一審判決（起
訴案號：臺灣南投地方法院檢察署99年度選偵字第9號），提起
上訴，經最高法院第一次發回更審，本院判決如下：
    主  文
上訴駁回。
    犯罪事實
一、劉明川（共同對於有投票權人交付賄賂罪，經原審法院判處
    有期徒刑二年，緩刑四年，並應向公庫支付十五萬元，上訴
    本院後，因撤回上訴而確定）、廖巧庭係夫妻關係，且均為
    民國九十八年十二月五日舉行之南投縣議會第十七屆議員選
    舉第四選區不知情候選人林本立之支持者。而劉秋蘭則係南
    投縣竹山鎮居民，亦為南投縣第十七屆縣議員選舉第四選區
    之投票權人。廖巧庭文龍明知對於有投票權之人，不得行求
    、期約或交付賄賂或其他不正利益，而約其為投票權之一定
    行使，廖巧庭與劉明川基於對有投票權之人交付賄賂之犯意
    聯絡，於98年12月2日下午18時30分許，共同至南投縣竹山
    鎮延平里東興巷7之49號劉秋蘭住處，以每票500元之代價，
    按劉秋蘭同戶戶籍內具有投票權之人數，由劉明川交付2000
    元予之劉秋蘭之有投票權人，並請其轉交賄款予戶內其他有
    投票權之人，廖巧庭與劉秋蘭約定其於第17屆議員選舉之選
    舉日投票圈選議員候選人林本立，就投票權為一定之行使。
    而劉秋蘭明知劉明川及廖巧庭共同所交付之款項係用以約定
    為一定行使投票權之對價，竟仍基於收受賄賂之犯意，當場
    應允並予以收受，惟劉秋蘭並未告知或轉交其戶內其他具有
    投票權之人（劉秋蘭部分亦據原審判決有罪確定）。嗣經臺
    灣南投地方法院檢察署檢察官於九十八年十二月四日，指揮
    南投縣政府警察局竹山分局，持原審法院所核發之搜索票前
    往劉明川住處查獲，並經劉秋蘭主動交付二千元之賄款扣案
    ，而查悉上情。
二、案經南投縣政府警察局竹山分局及法務調查局南投縣調查站
    報告臺灣南投地方法院檢察署檢察官偵查起訴。
    理    由
一、證據能力部分
  (一)按被告以外之人（包括證人、鑑定人、告訴人、被害人及共
    同被告等）於司法警察官或司法警察調查中所為之陳述，與
    審判中不符時，其先前之陳述具有較可信之特別情況，且為
    路證明犯罪事實存否所必要者，得為證據，刑事訴訟法第15
    9條之2定有明文。其立法本旨係以證人於審判外之言詞或書
    面陳述，屬於傳聞證據，此項證據，當事人無從直接對於原
    供述者加以詰問，以擔保其真實性，法院亦無從直接接觸證
    人而審酌其證言之憑信性，違背直接審理及言詞審理之原則
    ，除具有必要性及信用性情況之除外者外，原則上不認其有
    容許性，自不具證據能力（最高法院97年度上字第4837號判
    決意旨參照）；倘法院已經依據當事人聲請傳喚證人到庭接
    受檢辯雙方之交互詰問，則法院既已透過直接、言詞審理方
    式檢驗過該證人之前所為證述，當事人之反對詰問權已受到
    保障得以完全行使之情況下，該等審判外證據除有其他法定
    事由（例如：非基於國家公權力正當行使所取得或私人非法
    取得等，而有害公共利益，即以一般證據排除法則為判斷）
    ，應認該審判外供述已得透過審判程式之詰問檢驗，而取得
    作為證據之資格，亦即其審判外供述與審判中供述相符部分
    ，顯然已經構成具備可信之特別情狀，當然有證據資格，最
    高法院97年度台上字第4370號判決意旨亦採認上開說明。證
    人即原審同案被告劉秋蘭於警詢之陳述，雖屬被告以外之人
    於審判外之陳述，但劉秋蘭於本院上訴審審理時經傳喚到庭
    具之結作證，行交互詰問，有結文在卷為憑，故其於警詢之
    供述，與法院審理中之證詞相符部分，已具備可信之特別情
    狀，自有證據能力。至其等先前於警詢之陳述與審判中之證
    述內容不符部分，仍容許以之作為彈劾其於法院審理時所為
    陳述之憑信性，用以爭執其先後不一致陳述之證明力。且證
    人劉秋蘭於警詢所證距被告交付賄款之時間較近，記憶自較
    深刻，可立即反應所知，不致因時隔日久而遺忘案情，又於
    製作警詢筆錄時，被告並未在場，自無人情壓力，且無與被
    告串證之虞，況並無證據證明員警有何不法取證情形，原審
    斟酌上情，認證人劉秋蘭警詢時之陳述與本案待證事實間具
    有相當之關聯性，以之為本案證據尚無不當，，本院斟酌上
    情，認證人劉秋蘭於警詢時之陳述具有較可信之特別情況，
    且為證明犯罪事實存否所必要者，得為證據，是該部分應有
    證據能力。
  (二)次按被告以外之人於審判外之陳述，雖不符刑事訴訟法第15
    9條之1、159條之2、159條之3、159條之4等規定，而經當事
    人於審判程序同意作為證據，法院審酌該言詞陳述或書面陳
    述作成時之情況，認為適當者，亦得為證據。當事人、代理
    人或辯護人於法院調查證據時，知有第159條第1項不得為證
    據之情形，而未於言詞辯論終結前聲明異議者，視為有前項
    之同意，刑事訴訟法第159條之5定有明文。本件被告及選任
    辯護人於本院審理時，就其他下列引為證據之言詞及書面陳
    述，未就其證據能力聲明異議，本院審酌該言詞陳述作成時
    之情況，並查無其他不法之情狀，復與本案待證事實具有關
    聯性，足認為得為本案之證據，依刑事訴訟法第159條之5之
    規定，有證據能力。
二、訊據被告廖巧庭坦承於前揭時、地，與其配偶劉明川共同前
    往劉秋蘭住處，雖矢口否認有何賄選之犯行，辯稱：伊只是
    到劉秋蘭家中談兒子的婚事，劉明川交付2000元之事伊沒有
    看到，事先也不知情云云。
三、本院查：
  (一)被告就就本件犯罪事實已分別於原審行準備程序及審理時自
    白在卷等情，業據本院勘驗錄音光碟在案（僅載被告供述部
    分）
  1.原審法院99年3月8日行準備程序相關供述之勘驗結果：
    問：廖巧庭，承不承認犯罪？
    答：承認。
    問：那你不是在98年12月2日跟你先生劉明川，然後去劉秋
        蘭的住處以每票新台幣500元的代價，那總共給劉秋蘭
        2000元，要他跟他家人就是在那個縣議員選舉的時後投
        票給林本立，是不是？
    答：是。
    問：那劉秋蘭也當場收下那2000元？
    答：（聽不清楚）
  2.原審法院99年6月9日行審判程序時相關供述之勘驗結果：
    問：對檢察官起訴的犯罪事實，有沒有意見？
    答：沒有意見。
    問：那個廖巧庭你是跟劉明川二個人在98年12月2日下午6點
        30分共同前往劉秋蘭住的地方，那2000元是劉明川交給
        劉秋蘭還是你交給劉秋蘭的？有沒有拿2000元給劉秋蘭
        嘛？是你把2000元交給劉秋蘭的啊？
    答：我沒有拿給劉秋蘭。
    問：是劉明川拿的，是不是？
    答：當時我沒有看到，拿的時後我沒有看到。
    問：前面不是都承認了嗎？現在否認？
    答：是承認，沒有錯，但是...
    問：你承認了，那怎麼會講你沒有看到什麼的？那你這樣否
        認犯行啊？
    答：沒有。
    問：廖巧庭咧？講的話實不實在？
    答：實在。
    問：是你自願的陳述嗎？
    答：是。
    問：廖巧庭呢？
    答：我知道錯了。
  (二)證人劉秋蘭之證述與被告之上開自白相符：
    證人劉秋蘭於98年12月4日警詢時證稱：「他們於98年12月2
    日18時30分左右以每票新台幣500元向我買票，要求我與我
    丈夫及小孩於98年12月5日南投縣縣議員選舉時，能投票支
    持參選人林本立，我共收取新台幣2000元」「（問：林本立
    競選服務處副主任委員劉明川、廖巧庭於98年12月2日以現
    金200 0元向你買票時，尚有何人在場？）答：現場只有我
    跟劉明川、廖巧庭三人在場」「當時劉明川、廖巧庭到我家
    後跟我們聊天，他們先提起他兒子婚事及其他事情，接著劉
    明川對我推薦林本立，說了林本立很多優點，會為盡心地方
    服務，在農會會爭取更多福利，廖巧庭在旁邊應聲說這次選
    舉要選對人，要會做事的人，劉明川在問我家中有幾個人有
    投票權，我對他說只有我跟我丈夫會投票，我兒子、女兒不
    知道會不會回來投票，我一個女兒在花蓮不可能回來投票，
    劉明川就拿新台幣2000元給我，我對他說這樣不好，劉明川
    說不會啦！我就收下來，接著他們大約在19時左右要離開我
    家」「在之前廖巧庭曾向我拉票要求我支持林本立。時間我
    忘記了」等語。再於同日檢察官偵訊時證稱：「（問：警訊
    筆錄是否有照你的陳述記載？）答：實在」「我與廖巧庭是
    好友，他要來前有先打電話說要到我家，有說要與他先生來
    ，我就不要，因為我大約知道是為選舉的事情來，我才說不
    要，但後來他二人還是來了」「（問：你拿兩仟元是何人交
    給你的？）答：劉明川交給我的，劉明川問我我家有幾票，
    我說有五票，但女兒在花蓮不回來，另二位不確定，他就現
    金仟元在桌上，我沒算多少錢，我有跟他說不要，他說沒關
    係，因為平常就常一起聊，又他兒子要結婚，有聊了其他事
    情，他說這一次議員選舉麻煩支持四號林本立，他沒有說他
    與林本立，我知道他二人是支持他，因為劉明川現在農會，
    又他太太有說若沒有其他支持人選，就叫我支持林本立，因
    為這種講法也很正常，所以我不知道他夫妻與林本立關係是
    什麼。他是農會監事，我之前就知道他是支持林本立的」等
    語。
  (三)此外，證人劉秋蘭具有該選舉之投票權資格之事實，有南投
    縣選舉委員會99年2月25日投選一字第0991100235號函及所
    附候選人登記名冊、99年3月16日投選一字第0991100330號
    函各一紙在卷可憑（見原審卷第32頁、33、55頁），並有賄
    款2千元扣案可資佐證，足徵被告之上開自白應與事實相符
    。本件事證明確，被告之犯行洵堪認定。
  (四)雖證人嗣於本院上訴審審理時證稱：「（問：劉明川與你談
    選舉的事情，廖巧庭是否在場？）答：我不太清楚，廖巧庭
    有起來走動二、三次、也有上廁所，也有去倒茶，我不太清
    楚。後來有人打電話來，她也有到外面聽電話」「（問：被
    告廖巧庭有無參與你與劉明川之間的對話？）答：印象中沒
    有」「（問：劉明川問你家中幾人有投票權時，廖巧庭是否
    在場？）答：我沒有注意到」「（問：何時認識被告夫妻？
    ）答：大概認識十幾年了。我是先認識廖巧庭，再認識劉明
    川的」「都是與被告廖巧庭來往，有時間就會在一起，互相
    往來」「（問：你與被告廖巧庭是好友？）答：是的」云云
    。證人就交付賄款之過程，與前開警詢所供明顯不符，參以
    警詢筆錄製作之時間距離案發之日僅二日，劉秋蘭應無誤記
    上情之理，參以劉秋蘭與被告關係之深厚，囿以人情，其於
    本院前審審理時改稱買票時被告是否在場見聞，因時間那麼
    久了，我沒有注意到，不過當晚被告走來走去，一下子開電
    視、一下子聽電話云云，應係事後故為迴護之詞，不足採信
    ，併予敘明。
四、核被告廖巧庭所為，係犯公職人員選舉罷免法第九十九條第
    一項之對於有投票權人，交付賄賂而約其為一定之行使罪。
    被告與劉明川就交付賄賂犯行，有犯意聯絡及行為分擔，應
    論以共同正犯。被告廖巧庭於偵查中自白有為上開交付賄賂
    予劉秋蘭之行為，應依公職人員選舉罷免法第九十九條第五
    項前段之規定，減輕其刑。
五、原審因而適用刑事訴訟法第二百九十九條第一項前段，公職
    人員選舉罷免法第九十九條第一項、第五項，刑法第十一條
    、第二十八條、第七十四條第一項第一款、第二項第四款、
    第三十七條第二項等規定，並審酌選舉乃民主政治最重要之
    表徵，須由選民評斷候選人之才德、品行、學識、操守、政
    見而選賢與能，其攸關國家政治之良窳、法律之興廢、公務
    員之進退，影響國家根基及人民權利至深且鉅，而賄選為敗
    壞選風之主要根源，不得使不正當利益介入選舉，抹滅實行
    民主政治之真意。被告廖巧庭為求候選人林本立能順利當選
    縣議員，自行出資，以交付現金賄賂之方式賄選，所為已妨
    害投票之公正、公平，使真正民主政治無以建立，然被告於
    偵查及原審審理中已坦承一切犯行，並詳實供述案情，且均
    深表悔悟，態度尚稱良好等一切情狀，量處有期徒刑一年七
    月，褫奪公權二年，並以被告符合緩刑要件，除為緩刑三年
    之諭知外，併依刑法第七十四條第二項第四款之規定，命被
    告應向公庫支付新台幣五萬元，以促其自惕而記取教訓，勿
    再犯罪，其認事用法核無違誤，量刑亦屬允當，上訴意旨，
    翻異前詞否認犯罪，其上訴為無理由，應予駁回。
六、據上論斷，應依刑事訴訟法第三百六十八條，判決如主文。
本案經檢察官王雪惠到庭執行職務。
中    華    民    國  100    年    6    月     22     日
            刑事第四庭    審判長法  官  洪  耀  宗
                                法  官  林  清  鈞
                                法  官  劉  登  俊
以上正本證明與原本無異。
如不服本判決應於收受送達後十日內向本院提出上訴書狀，其未
敘述上訴理由者，並得於提起上訴後十日內向本院補提理由書（
均須按他造當事人之人數附繕本）「切勿逕送上級法院」。
                                書記官  張  惠  彥
中    華    民    國   100    年    6     月    22    日